【裁判字號】    88,上更(二),450
【裁判日期】    890111
【裁判案由】    確認優先承購權存在等
【裁判全文】
臺灣高等法院民事判決  八十八年度上更(二)字第四五０號
    上  訴  人  癸○○
    訴訟代理人  楊思勤律師
    上  訴  人  己○○即李淡.
                              .
                丙○○同右）.
                丁○○同右）.
                乙○○同右）.
                戊○○同右）.
                庚○○同右）.
                辛○○同右）.
                甲○○（同右）  住台北市○○路七十九號七樓
    被  上訴人  壬○○○      .
    訴訟代理人  曹敬興律師
右當事人間請求確認優先購買權存在等事件，上訴人對於中華民國八十五年九月二日
臺灣基隆地方法院八十五年度訴字第一○五號第一審判決提起上訴，被上訴人為訴之
追加，經判決後由最高法院第二次發回更審，本院判決如左：
    主        文
原判決主文第三項中關於命將坐落基隆市安樂區○○○段外寮小段五六九之四地號內
如原判決附圖所示黃色部分面積三百十七平方公尺土地所有權移轉登記與被上訴人之
訴部分及訴訟費用之裁判均廢棄。
右開廢棄部分，被上訴人在第一審之訴駁回。
其餘上訴駁回。
上訴人癸○○應將前開土地，辦理分割登記。
第一、二審及發回前第三審訴訟費用由被上訴人負擔三分之一，由上訴人癸○○負擔
三分之一，餘由上訴人李陳、丙○○、丁○○、乙○○、戊○○、庚○○、辛○○
、甲○○連帶負擔。
    事        實
甲、上訴人方面：
壹、上訴人癸○○部分：
一、聲明：求為判決：
（一）原判決關於不利於上訴人癸○○部分廢棄。
（二）右開廢棄部分，被上訴人在第一審之訴及追加之訴均駁回。
二、陳述：與原判決及發回前本院判決記載相同，茲引用之。
三、証據：除援用原審立証方法外，並補提出原審八十三年度訴字第○二九號及本院
    八十四年度上字第一二二○號民事判決為証。
貳、上訴人李陳、丙○○、丁○○、乙○○、戊○○、庚○○、辛○○、甲○○（
    下稱李陳等八人）部分：
    上訴人李陳等八人均未於言詞辯論期日到場，亦未提出書狀作何聲明或陳述。
乙、被上訴人方面：
一、聲明：求為判決：
（一）上訴駁回。
（二）擴張聲明上訴人癸○○應將坐落基隆市○○○段外寮小段五六九之四地號內如
      原判決附圖所示黃色部分面積三一七平方公尺土地（下稱系爭土地）辦理分割
      登記。
二、陳述：除與原判決及發回前本院判決記載相同者，予以引用外，並補稱：
    上訴人李陳等八人之被繼承人李淡出售系爭五六九之四地號土地與上訴人癸○
    ○時，並未將彼等間就系爭土地所約定之買賣條件通知有優先購買權之被上訴人
    。
三、証據：援用原審立証方法。
    理        由
甲、程序方面：
一、按訴訟標的對於共同訴訟之各人必須合一確定者，共同訴訟中一人之上訴，其效
    力及於全體，此觀民事訴訟法第五十六條第一項第一款規定自明。查被上訴人對
    上訴人癸○○及李淡提起本件確認優先購買權存在之訴訟，其訴訟標的對於上訴
    人癸○○及李淡在法律上必須合一確定，故李淡就原審判決雖未提起上訴，但上
    訴人癸○○聲明上訴之效力，應及於李淡，茲因李淡已於原審判決後之民國（下
    同）八十六年三月三日死亡（見本院上更(一)字卷七一頁），由其法定繼承人李陳
    等八人（見本院上更(一)字卷九五至一○五頁）依民事訴訟法第一百七十五條第
    一項規定，聲明承受訴訟，續行訴訟，爰併列為上訴人。又上訴人李陳等八人
    均未於言詞辯論期日到場，核無民事訴訟法第三百八十六條各款所列情形，爰依
    被上訴人之聲請，由其一造辯論而為判決。
二、又被上訴人雖在本院更審前，始行請求上訴人癸○○應將系爭土地辦理分割登記
    ，惟經本院前審函詢基隆市地政事務所結果，認為塗銷土地特定部分之所有權移
    轉登記，須先行辦理該特定部分之分割登記後，始得為之，有該地政事務所八十
    五年十二月三日八五基安地所一字第九五０五號函可稽（見本院上字卷五四頁）
    。申言之，辦理系爭土地之分割登記，乃塗銷系爭土地所有權移轉登記之前提要
    件，即土地分割登記，係為達塗銷所有權移轉登記目的之部分請求。被上訴人既
    已請求上訴人癸○○塗銷系爭土地之所有權移轉登記，則被上訴人為達塗銷之目
    的，嗣後在本院追加上訴人癸○○應辦理系爭土地之分割登記，應屬擴張應受判
    決事項之聲明，依民事訴訟法第四百四十六條第一項但書、第二百五十六條第二
    款規定，無須經上訴人之同意，合先敘明。
乙、實體方面：
一、本件被上訴人主張：被上訴人於六十一年四月十日向上訴人李陳等八人之被繼
    承人李淡承租系爭土地興建房屋，嗣李淡於七十七年七月二十五日以新台幣（下
    同）六百三十八萬四千元之價格將系爭五六九之四地號土地全部出賣與上訴人癸
    ○○，依土地法第一百零四條第一項規定，被上訴人就系爭土地有依同樣條件優
    先購買之權，詎李淡竟未將彼等間就系爭土地之買賣條件通知被上訴人，並於同
    年八月三十日將系爭五六九之四地號土地所有權全部移轉登記與上訴人癸○○，
    其中就系爭土地部分所為之所有權移轉登記對被上訴人應不發生效力等情，爰依
    土地法第一百零四條第一項規定及繼承之法則，求為：(一)確認被上訴人對系爭土
    地有優先購買權存在；(二)命上訴人癸○○應就系爭土地辦理分割登記後，塗銷系
    爭土地之所有權移轉登記；(三)准被上訴人以每平方公尺二千八百元之價金優先購
    買系爭土地，上訴人李陳等八人於被上訴人繳清價金八十八萬七千六百元之同
    時應將系爭土地所有權移轉登記與被上訴人之判決。
    上訴人癸○○則以：被上訴人與李淡間就系爭土地之租賃關係，已因道路拓寬拆
    除房屋而告終止，二人間並無租賃關係，且在上訴人癸○○另案訴請被上訴人拆
    屋還地事件中，被上訴人基於買賣不破租賃之法則，抗辯其對上訴人癸○○有租
    賃關係存在，足見被上訴人已放棄優先購買權。又被上訴人在該事件中已知悉上
    訴人癸○○購得系爭土地，卻遲至八十五年五月十五日始提起本件訴訟，已逾土
    地法第一百零四條第二項所定之十日期間，被上訴人之優先購買權應已不存在等
    語；李淡在原審亦以：因租戶均欠租，政府又要收稅，曾向租戶之一之被上訴人
    詢問是否願意購買系爭土地，因被上訴人拒絕，始找上訴人癸○○購買等語，資
    為抗辯。
二、經查被上訴人主張其於六十一年四月十日向李淡承租系爭土地興建房屋，嗣李淡
    於七十七年七月二十五日以六百三十八萬四千元之價格將系爭五六九之四地號土
    地全部出賣與上訴人癸○○，並於同年八月三十日將系爭五六九之四地號土地所
    有權全部移轉登記與上訴人癸○○之事實，業據其提出土地租賃契約書及土地登
    記簿謄本為證（見原審卷九、十頁），且經原審向基隆市地政事務所調閱系爭五
    六九之四地號土地之所有權移轉登記卷宗查明無訛（見原審卷五九至八五頁）及
    赴現場勘驗並囑託基隆市地政事務所派員實施測量鑑定屬實，有勘驗筆錄及複丈
    成果圖可稽（見原審卷一０六、一０七頁），而李淡以六百三十八萬四千元之價
    格出賣系爭五六九之四地號土地與上訴人癸○○及辦妥所有權移轉登記之事實，
    復為李淡及上訴人癸○○所不爭執（見本院上更(二)字卷六六頁），自堪信被上訴
    人此部分之主張為真實。雖上訴人癸○○以前開情詞置辯，惟查：
  (一)李淡在其與訴外人陳書義間確認優先購買權事件（原審八十四年度訴字第二四二
    號）中固曾辯稱雙方土地租約因拓寬道路拆除房屋而終止云云（見本院上字卷四
    八頁），然此僅係李淡在另案所為之抗辯，自不得執此遽認被上訴人與李淡間就
    系爭土地之租賃關係，已告終止。
  (二)租用基地建築房屋，於基地出賣時，其承租人除依土地法第一百零四條第一項前
    段之規定，有依同樣條件優先購買之權外，並得基於買賣不破租賃，主張原租賃
    關係對於受讓人繼續存在，是被上訴人在上訴人癸○○訴請其拆屋還地事件中，
    基於買賣不破租賃原則，主張對於上訴人癸○○有租賃關係存在，係權利行使之
    選擇，尚難憑此即認被上訴人與李淡間無租賃關係存在；況承租人基於買賣不破
    租賃原則，主張原租賃關係對於租賃物受讓人仍繼續存在，亦須原有之租賃關係
    確實存在，始得為之，亦不得以被上訴人基於買賣不破租賃原則，主張對於上訴
    人癸○○有租賃關係存在，即謂被上訴人與李淡間已無租賃關係存在。
  (三)按基地出賣時，承租人有依同樣條件優先購買之權，土地法第一百零四條第一項
    前段定有明文。被上訴人與李淡間就系爭土地既有租賃關係，則李淡將系爭五六
    九之四地號土地全部出賣與上訴人癸○○，被上訴人就該特定之系爭土地部分即
    有依同樣條件優先購買之權，至系爭土地以外部分，因被上訴人與李淡間並無租
    賃關係存在，被上訴人自無依同樣條件優先購買之權，亦無須優先購買之義務，
    是上訴人癸○○抗辯李淡係出賣系爭五六九之四地號土地全部，被上訴人僅就系
    爭土地部分主張有優先購買權，與上開規定不合云云，殊不足取。
  (四)又租用基地建築房屋，祇須於基地出賣時有承租權存在，即有依同樣條件優先購
    買之權，至於買受人是否知悉基地有出租情事或買賣成立後，該租賃關係是否仍
    繼續存在，對於承租人業已取得之優先購買權，均無影響，是上訴人癸○○抗辯
    伊不知被上訴人與李淡間就系爭土地有租賃關係存在，伊與被上訴人間之租賃關
    係嗣後亦經伊終止，被上訴人已不得主張優先購買權云云，亦不足取。
  (五)次按基地出賣時，有依同樣條件優先購買權人，於接到出賣通知後十日內不表示
    者，其優先權視為放棄，土地法第一百零四條第二項前段固定有明文。惟所謂十
    日之表示期間，應自優先購買權人接到同樣買賣條件之通知後起算，且依民事訴
    訟法第二百七十七條之規定，亦應由上訴人舉證證明出賣人已將系爭土地之買賣
    條件通知被上訴人，故被上訴人放棄優先購買權，必於其知悉買賣條件後，始能
    為之，倘被上訴人僅知出賣之事實，不知買賣之條件，尚無從決定是否依同樣條
    件優先購買，自無放棄優先購買權之可言（參照最高法院八十八年度台上字第二
    一六七號判決本次發回意旨）。雖李淡在原審辯稱伊曾向被上訴人詢問是否願意
    購買系爭土地，因被上訴人拒絕，始找上訴人癸○○購買云云（見原審卷三二頁
    ），而證人鄭進添亦證稱：「李淡說租戶都欠租，政府又一直收稅，想收回，看
    租戶是否要買，如原租戶不買，他（指李淡）就要賣給第三人」、「（陳）傅金
    花的部分應也有去，但他說他無能力買」云云（見原審卷三一頁），然經核上開
    抗辯及證詞，充其量僅能據為証明李淡有意出賣系爭土地，而單純詢問被上訴人
    願否購買系爭土地而已，並非李淡業已覓得買主，而通知被上訴人願否依同樣條
    件優先購買，與上開所謂之同樣買賣條件之通知，自屬有間。此外，上訴人又始
    終不能舉證證明已將系爭土地之出賣條件通知被上訴人或被上訴人已知悉李淡與
    上訴人癸○○間就系爭土地所約定之買賣條件（見本院上更(二)字卷六六頁）；再
    參以被上訴人於提起本件訴訟時，因不知李淡與上訴人癸○○間就系爭土地所約
    定之買賣價金，乃按系爭土地七十七年度之公告地價每平方公尺一千三百元計算
    主張優先購買，直至原審向基隆市地政事務所調閱系爭五六九之四地號土地之所
    有權移轉登記卷宗後，被上訴人始更正聲明主張按每平方公尺二千八百元計算之
    價金優先購買系爭土地之情節（見原審卷四頁背面、五頁、十頁、五九至八五頁
    、一二二頁），益証被上訴人主張伊不知李淡與上訴人癸○○間就系爭土地所約
    定之買賣條件，應屬可取，自難僅憑被上訴人於在此之前之上訴人癸○○另案訴
    請其拆屋還地時，僅知悉系爭土地出售，而為買賣不破租賃之抗辯，即認被上訴
    人已拋棄其優先購買權。
三、又按出賣人未通知優先購買權人而與第三人訂立買賣契約者，其契約不得對抗優
    先購買權人，土地法第一百零四條第二項後段定有明文。被上訴人就系爭土地既
    有優先購買之權，而上訴人又未能舉證證明已將系爭土地之出賣條件通知被上訴
    人，則上訴人癸○○與李淡間所訂立之買賣契約，自不得對抗具有優先購買權之
    被上訴人。茲上訴人否認被上訴人之優先購買權存在，致被上訴人在私法上地位
    有不安之狀態存在，且能以本件確認判決除去，是被上訴人提起本件確認訴訟，
    自有即受確認判決之法律上利益。從而，被上訴人請求確認伊對系爭土地有優先
    購買權存在及上訴人癸○○應就特定之系爭土地部分辦理分割登記後，塗銷系爭
    土地之所有權移轉登記，並准伊以每平方公尺二千八百元計算之價金共八十八萬
    七千六百元向李淡之繼承人即上訴人李陳等八人購買系爭土地，均屬應予准許
    。
四、又系爭土地經分割並塗銷所有權移轉登記後，即回復為李淡所有，上訴人李陳
    等八人固因繼承，於登記前已取得系爭土地所有權，然因所有權移轉登記係屬處
    分行為，非經登記，上訴人李陳等八人不得處分其物權（參照民法第七百五十
    九條規定），是被上訴人逕請求李陳等八人於伊繳清價金八十八萬七千六百元
    之同時應將系爭土地所有權移轉登記與伊，即屬不應准許。
五、原審就前開不應准許部分，所為上訴人李陳等八人敗訴之判決，自有未合，上
    訴論旨指摘原判決此部分不當，求予廢棄改判，為有理由；就前開應予准許部分
    ，所為上訴人敗訴之判決（辦理土地分割登記除外），並無不合，上訴論旨指摘
    原判決此部分不當，求予廢棄改判，為無理由。
六、至兩造其餘攻擊或防禦方法及未經援用之證據，經本院斟酌後認為均不足以影響
    本判決之結果，自無逐一詳予論駁必要，併此敘明。
據上論結，本件上訴為一部有理由，一部無理由，被上訴人擴張之聲明為有理由，依
民事訴訟法第四百五十條、第四百四十九條第一項、第七十九條但書、第八十五條第
一項但書、第二項、第四百六十三條、第三百八十五條第一項前段，判決如主文。
中      華      民      國    八十九    年    一    月      十一        日
                            臺灣高等法院民事第十三庭
                                審判長法  官  林  鄉  誠
                                      法  官  謝  碧  莉
                                      法  官  陳  駿  璧
右正本係照原本作成。
如不服本判決，應於收受送達後二十日內向本院提出上訴書狀，其未表明上訴理由者
，並應於提出上訴後二十日內向本院補提理由書狀（均須按他造當事人之人數附繕本
）。
中      華      民      國    八十九    年    一    月      十三        日
                                      書記官  鄭  淑  昀


司法院資訊處製作；財團法人民間司法改革基金會備份。
